臺灣高等法院民事判決
108年度上字第1403號
上  訴  人  崇岱企業股份有限公司


法定代理人  陳鴻榮  
訴訟代理人  陳彥任律師
被 上訴 人  陳雲龍  
訴訟代理人  陳冠宏律師
            張瑜庭律師
            洪榮祺律師
上列當事人間請求撤銷股東會決議等事件，上訴人對於中華民國
108年10月14日臺灣士林地方法院108年度訴字第913號第一審判
決提起上訴，本院於109年5月20日言詞辯論終結，判決如下：
    主      文
原判決廢棄。
被上訴人在第一審先位之訴駁回。
被上訴人備位之訴駁回。
第一、二審訴訟費用(含備位之訴)均由被上訴人負擔。 
    事實及理由
壹、程序部分：
    按訴之客觀預備合併，原告先位訴勝訴，後位訴未受裁判，
    經被告合法上訴時，後位訴生移審力，上訴審認先位訴無理
    由時，應就後位訴加以裁判（最高法院72年度第8次民事庭
    庭推總會議決議(二)參照）。被上訴人於原審先位請求確認
    上訴人於民國108年3月11日下午三時召開之二○一九年股東
    臨時會（下稱系爭股東會）討論事項㈡「推派監察人張月珠
    代表本公司（即上訴人）對陳雲龍（即被上訴人）及其他共
    犯提起相關訴訟案」之決議（下稱系爭股東會決議）不存在
    ；備位請求撤銷系爭股東會決議，原審就被上訴人之請求，
    依其先位聲明判決被上訴人勝訴，且認被上訴人備位之訴無
    庸予以審究，上訴人就其敗訴部分提起上訴，依上開說明，
    被上訴人備位之訴即生移審之效力，本院如認先位之訴無理
    由，即應就備位之訴為裁判。
貳、實體部分：
一、被上訴人主張：伊為上訴人之股東兼董事，持有上訴人股份
    732萬9,000股，訴外人陳鴻榮、陳吳如蓮、張月珠、陳治成
    （下合稱陳鴻榮等4人）則為依序持有上訴人公司股份956 
    萬5,500股、154萬3,500股、42萬股、75萬6,000股之股東。
    伊於108年3月4日收受以訴外人陳鴻榮、陳治成（下合稱陳
    鴻榮等2人）名義召集，於108年3月11日下午3時召開系爭股
    東會之開會通知書（下稱系爭通知書），惟陳鴻榮等2人持
    有上訴人股份僅占發行股份總數之49.6%，未過半數，不符
    公司法第173條之1所定股東自行召集股東會之規定，屬無召
    集權人召集股東會，所召集之系爭股東會未合法成立，系爭
    股東會決議即會議討論事項㈡「推派監察人張月珠代表本公
    司對陳雲龍及其他共犯提起相關訴訟案」議案（下稱系爭議
    案）之決議自屬不存在。爰先位依民事訴訟法第247條第1項
    規定，求為確認系爭股東會決議不存在之判決。縱認系爭股
    東會決議非不存在，惟系爭股東會有「非有召集權人召集股
    東會」之重大違法瑕疵，亦屬召集程序違反法令，妨害伊之
    權益，影響系爭股東會決議結果，背離公司法明定股東會召
    集程序之立法目的，顯見系爭股東會召集程序違法之瑕疵要
    屬重大。爰備位依公司法第189條規定，求為系爭決議應予
    撤銷之判決等語。（原審就先位部分為上訴人敗訴之判決，
    上訴人不服，提起上訴。）。並於本院聲明：㈠上訴駁回。㈡
    備位聲明：系爭股東會決議應予撤銷。
二、上訴人則以：被上訴人先位提起本件確認之訴之確認利益，
    係以系爭股東會決議是否合法有效攸關其於另案智慧財產法
    院108年度民商訴字第6號（下稱商標第6號案）中是否有受
    訴追之危險，為除去受訴追之危險，遂提起本件確認之訴，
    然伊於原審判決後之108年11月20日，業已再次召集臨時股
    東會（下稱第二次股東會）決議「就本公司前董事長陳雲龍
    及其他共犯涉嫌違法侵害本公司利益之不法行為，追認並授
    權由監察人張月珠代表本公司對陳雲龍及其他共犯提起相關
    訴訟」(下稱第二次決議），伊自可依第二次決議對被上訴
    人侵害伊公司利益之不法行為提起訴訟，是以被上訴人提起
    本件確認之訴，已欠缺確認利益，應以欠缺權利保護必要予
    以駁回。又陳鴻榮等4人於108年1月11日簽訂自行召開股東
    會協議書（下稱系爭協議書），其上載明陳鴻榮等4人欲依
    公司法第173條之1第1項規定自行召集系爭股東會之意旨，
    以陳鴻榮為代表，且系爭協議書所載之案由與系爭通知書所
    載之會議內容完全相同，足徵系爭股東會係由繼續3個月以
    上，持有伊已發行股份總數逾半數股份之陳鴻榮等4人，依
    公司法第173條之1第1項規定自行召集，召集程序合法。又
    公司法並未規定股東會開會通知書必須記載所有召集權人，
    法院自不得自行添加法令所無之限制，甚罔顧伊過半數股東
    之意志，以司法不當介入公司之經營運作，系爭通知書上雖
    僅列陳鴻榮等2人，然股東會之召集是否由有召集權人為之
    應採實質認定，非單以股東會召集通知書之記載為準，且倘
    公司股東人數眾多，須將所有同意之股東姓名列明於開會通
    知書，實務上運作亦有困難。系爭股東會決議經59%以上股
    份股東表決通過，縱全體股東皆出席該次股東會，亦無法改
    變決議之結果，系爭股東會之目的係為決議由伊之監察人代
    表伊對被上訴人相關侵權及背信行為提起訴訟，係為保護伊
    所為，況被上訴人並非因不知系爭股東會之召集人而未出席
    ，係因欲阻撓伊通過章程修正案，系爭股東會並無危害公司
    整體營運或股東個人權益之情事，縱系爭通知書未列陳鴻榮
    等4人而有召集程序瑕疵，亦非重大，依公司法第189條之1
    規定，亦應駁回被上訴人本件之請求，系爭股東會決議並無
    不存在或得撤銷之事由等語，資為抗辯。並於本院聲明：㈠
    原判決廢棄。㈡被上訴人在第一審先、備位之訴均駁回。
三、兩造不爭執事項：
  ㈠上訴人資本總額為新臺幣2億790萬元，已發行股份總數2,079
    萬股。被上訴人、陳鴻榮、陳治成均為上訴人股東兼董事，
    陳鴻榮並為董事長，其等依序持有股份732萬9,000股、956
    萬5,500股、75萬6,000股；張月珠為上訴人股東兼監察人，
    持有股份42萬股；陳吳如蓮為上訴人股東，持有股份154萬3
    ,500股。陳鴻榮等4人於108年3月間，繼續3個月以上，持有
    上訴人已發行股份總數逾半數股份等節，有上訴人公司經濟
    部商業司商工登記公示查詢資料、103年12月12日股東名冊
    影本等件附卷可憑（見原審卷第15-16頁、第20-21頁、第47
    頁）。
  ㈡系爭股東會之開會通知書記載係由「崇岱企業股份有限公司
    陳鴻榮及陳治成敬啟」。嗣所召開之系爭股東會就系爭議案
    表決決議通過乙節，有系爭通知書、股東會會議記錄、股東
    會議簽到簿等件在卷可稽（見原審卷第17-19頁、第105頁）
    。
四、先位之訴部分：
　　被上訴人主張系爭股東會係由陳鴻榮等2人為召集人，惟陳
    鴻榮等2人持有上訴人股份僅占發行股份總數之49.6%，違反
    公司法第173條之1規定而不成立，其自得依民事訴訟法第24
    7條第1項規定請求確認系爭股東會決議不存在等語，惟為上
    訴人所否認，並執前詞為辯。經查：
　㈠按當事人於第二審不得提出新攻擊或防禦方法，但事實發生
    於第一審法院言詞辯論終結後者，不在此限，民事訴訟法第
    447條第1項第2款定有明文。上訴人固於本院始抗辯其已於1
    08年11月20日召開第二次股東會作成第二次決議，被上訴人
    提起本件訴訟已無確認利益，顯欠缺權利保護必要等情，惟
    第二次決議既係於原審108年9月26日言詞辯論終結後始作成
    ，有言詞辯論筆錄、第二次股東會會議記錄在卷可稽（見原
    審卷第112頁、本院卷第115-117頁），其於本院提出上開攻
    擊防禦方法，按之上開規定，自應准許。另被上訴人雖主張
    上訴人遲至本院109年4月8日行言詞辯論時，始提出第二次
    股東會會議記錄，並據以辯稱本件確認之訴無確認利益，而
    未於準備程序時提出，顯見上訴人具有延滯本案訴訟終結之
    故意或重大過失並可歸責，依民事訴訟法第196條第2項前段
    、第276條第1項規定，上訴人提出第二次股東會會議記錄之
    行為已生失權效力云云。然民事訴訟法第196條第2項前段係
    規定「當事人意圖延滯訴訟，或因重大過失，逾時始行提出
    攻擊或防禦方法，有礙訴訟之終結者，法院得駁回之。」，
    故僅於有礙訴訟之終結時，始生失權之效果。本件上訴人係
    於108年11月20日始作成第二次決議，本院於109年3月2日準
    備程序終結，期間相距僅3月餘，則上訴人於109年4月8日言
    詞辯論期日提出第二次股東會會議記錄，尚難謂係意圖延滯
    訴訟，或因重大過失，逾時始行提出，且亦不甚礙訴訟之終
    結，自不生失權之效果。
　㈡次按確認法律關係之訴，非原告有即受確認判決之法律上利
    益者，不得提起之。民事訴訟法第247條第1項定有明文。又
    所謂即受確認判決之法律上利益，係指法律關係之存否不明
    確，原告主觀上認其在法律上之地位有不安之狀態存在，且
    此種不安之狀態，能以確認判決將之除去者而言，若縱經法
    院判決確認，亦不能除去其不安之狀態者，即難認有受確認
    判決之法律上利益（最高法院52年台上字第1237號判例意旨
    參照）。查上訴人於108年11月20日由陳鴻榮等4人依公司法
    第173條之1規定自行召集第二次股東會，作成討論事項㈢「
    就本公司前董事長陳雲龍及其他共犯涉嫌違法侵害本公司利
    益之不法行為，追認並授權由監察人張月珠代表本公司對陳
    雲龍及其他共犯提起相關訴訟」之決議乙節，有第二次股東
    會會議記錄、開會通知附卷可憑（見本院卷第115-120頁）
    。而被上訴人主張其提起本件先位確認之訴，係因系爭股東
    會決議是否合法有效對其具有是否受訴追之危險，故其為除
    去受追訴危險而提起本件確認之訴（見原審卷第54-55頁）
    ，上訴人既已再次召集第二次股東會，並作成第二次決議，
    其依第二次決議即得對被上訴人就涉嫌侵害其公司利益之不
    法行為提起訴訟，則縱經本院認定系爭股東會決議不存在，
    亦不能除去被上訴人有受訴追之危險，顯見被上訴人無法藉
    此確認判決除去其法律上之不安狀態，揆諸上開說明，本件
    自無受確認判決之法律上利益。上訴人辯稱被上訴人提起本
    件確認之訴，已欠缺確認利益，無權利保護必要，應可採信
    。是被上訴人請求確認系爭股東會決議不存在，自無即受確
    認判決之法律上利益，不應准許。
五、備位之訴部分：
　　被上訴人主張縱認系爭股東會決議非不存在，惟系爭股東會
    之召集違反公司法第173條之1規定，亦屬召集程序違反法令
    ，依公司法第189條規定，系爭股東會決議應予撤銷等語，
    惟為上訴人所否認，並執前詞為辯。經查：
　㈠按繼續三個月以上持有已發行股份總數過半數股份之股東，
    得自行召集股東臨時會。又股東會之召集程序或其決議方法
    ，違反法令或章程時，股東得自決議之日起三十日內，訴請
    法院撤銷其決議。公司法第173條之1第1項、第189條分別定
    有明文。次按股份有限公司股東會議決議之瑕疵，與法律行
    為之瑕疵相近，有不成立（不存在）、無效、得撤銷等態樣
    。所謂決議不成立（不存在），係指自決議成立（存在）過
    程觀之，顯然違反法令，在法律上不能認為有股東會議之召
    開，或成立（存在）決議之情形。通常而言，必須先有股東
    會決議之成立（存在），始得進一步探究股東會決議是否有
    無效或得撤銷之事由。又股東會之召開與決議，在法律上有
    其一定之程序，形式上已依法定程序召集並決議，而其程序
    有瑕疵者，固為股東會決議之撤銷問題，但如形式上未依法
    定程序召集並決議，其決議在形式上應認為不存在，而非撤
    銷問題。另股東會應由有召集權人召集，其由無召集權人所
    召集之股東會，既非合法成立之意思機關，自不能為有效之
    決議，且在形式上亦屬不備成立要件之會議，其所為之決議
    當然自始完全無決議之效力。依公司法第173條之1第1項規
    定，有權自行召集股東臨時會之召集權人為繼續三個月以上
    持有已發行股份總數過半數股份之股東，倘召集股東會之人
    非為已發行股份總數過半數股份之股東，該股東會自屬由無
    召集權人所召集，形式上未依法定程序由有召集權人召集並
    決議，其決議應認為不存在，而非撤銷問題。
　㈡被上訴人主張系爭股東會係由陳鴻榮等2人為召集人，陳鴻榮
    等2人持有上訴人股份僅占發行股份總數之49.6%，違反公司
    法第173條之1規定等事實，縱令屬實，陳鴻榮等2人既非已
    發行股份總數過半數股份之股東，其等所為召集自屬無召集
    權人所召集之股東會，揆諸前開說明，由無召集權人所召集
    之股東會，既非合法成立之意思機關，自不能為有效之決議
    ，且在形式上亦屬不備成立要件之會議，其所為之決議應認
    為不存在，要非公司法第189條所規定之召集程序或其決議
    方法違反法令或章程而得訴請撤銷之情形。則被上訴人主張
    系爭股東會之召集違反公司法第173條之1規定，依公司法第
    189條規定請求撤銷系爭股東會決議，自屬無據。
六、綜上所述，被上訴人依民事訴訟法第247條第1項規定，先位
    請求確認系爭股東會決議不存在，為無理由，不應准許。原
    審就先位部分為上訴人敗訴之判決，自有未洽。上訴意旨指
    摘原判決此部分不當，求予廢棄改判，為有理由，自應由本
    院廢棄改判如主文第2項所示。又被上訴人依公司法第189條
    規定，備位請求撤銷系爭股東會決議，亦無理由，應予駁回
    ，爰判決如主文第3項所示。
七、本件事證已臻明確，兩造其餘之攻擊或防禦方法及所用之證
    據，經本院斟酌後，認為均不足以影響本判決之結果，爰不
    逐一論列，併此敘明。
八、據上論結，本件上訴人之上訴為有理由，被上訴人備位之訴
    為無理由，依民事訴訟法第450條、第78條，判決如主文。
中　　華　　民　　國　　109 　年　　6 　　月　　17　　日
                  民事第十二庭  
                      審判長法  官  陳秀貞
                            法  官  邱景芬
                            法  官  蔡世芳
正本係照原本作成。
如不服本判決，應於收受送達後20日內向本院提出上訴書狀，其
未表明上訴理由者，應於提出上訴後20日內向本院補提理由書狀
（均須按他造當事人之人數附繕本）上訴時應提出委任律師或具
有律師資格之人之委任狀；委任有律師資格者，另應附具律師資
格證書及釋明委任人與受任人有民事訴訟法第466條之1第1項但
書或第2項（詳附註）所定關係之釋明文書影本。如委任律師提
起上訴者，應一併繳納上訴審裁判費。
中　　華　　民　　國　　109 　年　　6 　　月　　17　　日
  　　　　　　　　　　　　　書記官  何敏華
附註：
民事訴訟法第466條之1（第1項、第2項）：
對於第二審判決上訴，上訴人應委任律師為訴訟代理人。但上訴
人或其法定代理人具有律師資格者，不在此限。
上訴人之配偶、三親等內之血親、二親等內之姻親，或上訴人為
法人、中央或地方機關時，其所屬專任人員具有律師資格並經法
院認為適當者，亦得為第三審訴訟代理人。